臺灣臺北地方法院刑事判決　　　　　　　95年度訴字第1563號
公　訴　人　臺灣臺北地方法院檢察署檢察官
被　　　告　乙○○
上列被告因違反稅捐稽徵法等案件，經檢察官提起公訴（95年度
偵緝字第826號），嗣於本院準備程序進行中，被告先就被訴事
實為有罪之陳述，經裁定進行簡式審判程序，判決如下：
    主  文
乙○○行使從事業務之人，明知為不實之事項，而登載於其業務
上作成之文書，足以生損害於公眾及他人，處有期徒刑參月，如
易科罰金，以銀元參佰元即新臺幣玖佰元折算壹日。又公司負責
人為納稅義務人以不正當方法逃漏稅捐，處有期徒刑肆月，如易
科罰金，以銀元參佰元即新臺幣玖佰元折算壹日。應執行有期徒
刑陸月，如易科罰金，以銀元參佰元即新臺幣玖佰元折算壹日，
緩刑參年。
    事  實
一、乙○○係設於臺北市中山區○○○路○段45號4樓「文芳企業
    有限公司」（下稱文芳公司，未據起訴，文芳公司於民國93
    年9月22日遷至臺北市○○區○○路2段181巷2號1樓、93年
    10月12日遷至臺北市大安區○○○路○段2號13樓之4、94年3
    月4日遷至臺北市○○區○○路3段120號6樓之5、94年3月10
    日遷返臺北市大安區○○○路○段2號13樓之4）之負責人，
    為從事業務之人，亦為稅捐稽徵法所規範納稅義務人文芳公
    司之負責人，其明知文芳公司於92年1月至6月間並未僱用甲
    ○○並支付甲○○新臺幣（下同）20萬元之薪資，竟基於行
    使業務上登載不實文書及使文芳公司以不正當方法逃漏稅捐
    之故意，於93年1月間某日，將甲○○自92年1月起至6月止
    受僱於文芳公司並支領薪資20萬元等不實事項告知不知情亦
    無犯意聯絡、代文芳公司申報稅捐之記帳業者李建宏，利用
    李建宏製作登載上開不實事項、性質上為公司負責人業務上
    作成之92年度各類所得扣繳暨免扣繳憑單1紙，以此據以製
    作性質上並非業務上文書之文芳公司92年度之各類所得扣繳
    暨免扣繳憑單申報書、營利事業所得稅結算申報書，虛列增
    加薪資支出20萬元，再委由李建宏持上開各類所得扣繳暨免
    扣繳憑單向財政部臺北市國稅局中南稽徵所申報行使，以此
    詐術逃漏文芳公司92年度營利事業所得稅5萬元，足生損害
    於甲○○及稅捐稽徵機關對於稅捐稽徵之正確性。嗣甲○○
    接獲財政部臺灣省北區國稅局92年度綜合所得稅核定稅額繳
    款書，以甲○○未申報92年度自文芳公司取得薪資20萬元之
    所得為由核定甲○○應補繳2272元，始查悉上情。
二、案經甲○○訴由臺灣臺北地方法院檢察署檢察官偵查起訴。
    理  由
一、證據能力之判斷：
    (一)查本件被告乙○○所為不利於己之陳述，並無出於強暴、
      脅迫、利誘、詐欺、疲勞訊問、違法羈押或其他不正之方
      法，亦非違反法定障礙事由經過期間不得訊問或告知義務
      之規定而為，依刑事訴訟法第156條第1項、第158條之2規
      定，應認其有證據能力。
    (二)證人甲○○、李建宏於審判外之陳述，依刑事訴訟法第
      273 條之2規定排除同法第159條第1項傳聞排除法則之適
      用，自有證據能力。
    (三)又本件資以認定被告犯罪事實之非供述證據（詳見後述）
      ，均無違反法定程序而取得之情形，依刑事訴訟法第158
      條之4反面規定，自有證據能力。
二、上揭犯罪事實，業據被告於本院訊問時坦認屬實，核與證人
    即告訴人甲○○、證人即記帳業者李建宏證述內容相符，復
    有文芳公司登記案卷、文芳公司資料查詢報表、各類所得扣
    繳暨免扣繳憑單、財政部台北市國稅局各類所得扣繳暨免扣
    繳憑單申報書、92年度營利事業所得稅結算申報書、92年度
    營利事業所得稅結算申報核定通知書、財政部臺灣省北區國
    稅局92年度綜合所得稅核定稅額繳款書、財政部臺北市國稅
    局中南稽徵所95年7月19日財北國稅中南營所一字第09500
    14892號函（覆以文芳公司92年度營利事業所得稅結算申報
    時確有列報甲○○之薪資20萬元，以此方式逃漏稅捐5萬元
    ）、財政部臺北市國稅局95年12月6日財北國稅審三字第095
    0242924號函（同上）、財政部臺灣省北區國稅局臺北縣分
    局95年12月14日北區國稅北縣二字第0951061405號函（覆稱
    業已註銷甲○○92年度文芳公司薪資所得20萬元，並退稅
    2272元）等可資佐證，堪信被告自白與事實相符；被告持不
    實之各類所得扣繳暨免扣繳憑單向稅捐稽徵機關申報稅捐，
    致甲○○被稅捐機關誤認未申報92年度自文芳公司取得薪資
    20萬元之所得而核定補繳稅捐，所為顯足以生損害於甲○○
    及稅捐稽徵機關對於稅捐稽徵之正確性。綜上所述，本件事
    證明確，被告犯行堪以認定，應依法論科。
三、新舊法之比較適用：
    按行為後法律有變更者，適用行為時之法律，但行為後之法
    律有利於行為人者，適用最有利於行為人之法律，刑法第2
    條第1項定有明文，被告行為後，如附表所示關於本件被告
    論罪科刑所應適用之刑法條文，業於94年2月2日修正公布，
    且依刑法施行法第10條之1規定，於95年7月1日生效施行，
    經如附表所示個別比較新舊法及依最高法院24年上字第4634
    號判例就罪刑有關之一切情形綜其全部之結果而為比較後，
    仍以適用95年7月1日修正施行前如附表所示關於被告論罪科
    刑所應適用之刑法條文規定較有利於行為人，是依前開說明
    ，自應適用95年7月1日修正施行前如附表所示關於被告論罪
    科刑所應適用之刑法條文規定處斷。
四、按商業會計法第71條第1款所稱之會計憑證，依同法第15條
    規定，分為原始憑證與記帳憑證二類，原始憑證係指證明事
    項之經過，而為造具記帳憑證所根據之憑證，記帳憑證係指
    證明會計人員之責任，而為記帳所根據之憑證，以薪資支出
    為例，營利事業所得稅查核準則第71條第11款規定：「薪資
    支出之原始憑證，為收據或簽收之名冊，其由工會或合作社
    出具之收據，應另付工人之印領清冊，職工薪資如係送交銀
    行分別存入各該職工帳戶者，應以銀行蓋章證明存入之清單
    予以認定。」，同條第9款規定「薪資支出，未依法扣繳所
    得稅款者除應通知限期補繳，補報扣繳憑單並依法處罰外，
    依本條有關規定予以認定。」，則員工薪資扣繳暨免扣繳憑
    單，僅係證明全年度支付員工薪資及代為扣繳綜合所得稅之
    情形，為徵、繳雙方課徵與申報綜合所得稅之依據，其既非
    造具記帳憑證所根據之憑證，亦非證明處理會計事項人員之
    責任而為記帳所根據之憑證，自非商業會計法第15條所規定
    之商業會計憑證，從而在扣繳或免扣繳憑單上為不實之填載
    ，僅能依其情節論以其他罪名，尚不成立上開商業會計法之
    罪，最高法院93年度台上字第390號判決意旨可資參照；又
    公司為法人，公司負責人為自然人，二者在法律上並非同一
    人格主體，公司負責人為公司之代表，其為公司所為行為，
    應由公司負責，故公司負責人為公司以不正當方法逃漏稅捐
    ，因納稅義務人為公司，其所觸犯稅捐稽徵法第41條之罪之
    犯罪或受罰主體，仍為公司，而非公司負責人，僅因公司於
    事實上無從擔負自由刑之責任，基於刑事政策上之考慮，同
    法第四十七條第一款將納稅義務人之公司應處徒刑之規定，
    轉嫁於公司負責人，是公司負責人依該條款而適用徒刑之處
    罰，乃屬代罰之性質，並非因其本身之犯罪而負行為責任，
    自無與他人有犯意聯絡、行為分擔，而成立共同正犯之可能
    ，又刑法第55條所規定之牽連犯，必須同一人犯一罪而其方
    法或結果行為另犯他罪名，始克相當，亦即必須同一犯罪主
    體之二個以上犯罪行為間，具有目的與方法、或目的與結果
    之關係，始得從一重處斷，公司負責人為納稅義務人之公司
    以不正當方法逃漏稅捐，既非稅捐稽徵法第41條之犯罪或受
    罰主體，僅依同法第47條第1款之規定，代替公司受徒刑之
    處罰，自與其本身為犯罪主體所犯其他罪名間，不具牽連犯
    關係，最高法院92年度台上字第4025號判決意旨可資參照：
    又按刑法第215條所謂業務上登載不實之文書，乃指基於業
    務關係，明知為不實之事項，而登載於其業務作成之文書而
    言，公司行號向稅捐稽徵機關申報營利事業所得稅係履行其
    公法上納稅之義務，並非業務上行為，以此填寫營利事業所
    得稅之申報書，縱有不實，亦難論以業務上登載不實之文書
    罪，最高法院74年度台上字第3953號判決意旨可資參照。核
    被告所為，係犯刑法第216條、第215條行使業務上登載不實
    文書罪，及稅捐稽徵法第47條第1款、第41條之公司負責人
    納稅義務人以不正當方法逃漏稅捐罪。被告利用不知情之記
    帳業者行使登載不實業務文書以申報文芳公司營利事業所得
    稅，為間接正犯。被告登載不實業務文書之低度行為，應為
    行使業務上登載不實文書之高度行為吸收，不另論罪。被告
    所犯上開行使業務上登載不實文書、以詐術逃漏稅捐二罪間
    ，犯意各別，行為互異，應分論併罰。爰審酌被告犯罪之動
    機、目的、手段、逃漏稅額、所生危害，嗣後坦承犯行，犯
    後態度良好等一切情狀，分別量處如主文所示之刑，並定其
    應執行之刑，又按行為後法律有變更者，適用行為時之法律
    ，但行為後之法律有利於行為人者，適用最有利於行為人之
    法律，刑法第2條第1項定有明文，被告行為後，刑法第41條
    業於94年2月2日修正公布，且依刑法施行法第10 條之1規定
    ，於95年7月1日生效施行，關於易科罰金之折算標準，原規
    定為以銀元1元以上3元以下折算1日，並依修正前罰金罰鍰
    提高標準條例第2條規定，提高為銀元1百元以上3百元以下
    折算1日，修正後規定則為以新臺幣1千元、2千元、3千元折
    算1日，故修正後易科罰金折算標準之規定並無較有利於行
    為人可言，是依前開說明，自應適用被告行為時之法律即95
    年7月1日修正生效施行前之刑法第41條第1項前段規定，定
    易科罰金之折算標準；至修正生效施行前之刑法第41條第1
    項雖另有限於「因身體、教育、職業或家庭之關係或其他正
    當事由，執行顯有困難」始准易科罰金之規定，此為修正後
    刑法第41條第1項所無之限制，然有關宣告有期徒刑、拘役
    應否准許易科罰金執行之換刑處分，應由裁判法院之檢察官
    指揮之，刑事訴訟法第457條第1項定有明文，上開規定核均
    屬檢察官指揮執行時所應斟酌裁量之事項，而非法院裁判時
    所應審酌者，故修正生效施行前刑法第41條第1項雖有上開
    規定，然就本院僅宣告易科罰金之折算標準，並非准許易科
    罰金與否而言，對於被告並無不利之處，附此敘明；又罰金
    罰鍰提高標準條例第2條因上開刑法第41條修正後，已特別
    就易科罰金之折算標準定有明文，認無存在必要而於95年5
    月17日修正刪除，並於95年7月1日生效，然本件既仍適用修
    正前刑法第41條第1項前段之規定定被告易科罰金之折算標
    準，自仍應適用修正前罰金罰鍰提高標準條例第2條之規定
    提高折算之罰金數額，亦此敘明，且為免與刑法第41條第1
    項修正施行後所定易科罰金折算標準改採新臺幣計算產生混
    淆誤解起見，另引用現行法規所定貨幣單位折算新臺幣條例
    第2條明定易科罰金折算標準及折算新臺幣之數額，以資明
    確。查被告前未曾受有期徒刑以上刑之宣告，有臺灣高等法
    院被告前案紀錄表在卷可按，告訴人甲○○亦表達原諒被告
    不予追究之意（見本院96年1月4日審判筆錄），是經此起訴
    審判，當知所警惕，信無再犯之虞，本院認所宣告之刑以暫
    不執行為適當，並依最高法院95年第8次刑事庭會議決議第7
    點，逕依修正後刑法第74條第1項第1款規定，諭知被告緩刑
    3年，以啟自新。
據上論斷，應依刑事訴訟法第273條之1第1項、第299條第1項前
段，稅捐稽徵法第41條、第47條第1款，刑法第2條第1項前段、
第11條前段、第216條、第215條、第74條第1項第1款，修正前刑
法第41條第1項前段、第50條第5款，刑法施行法第1條之1，修正
前罰金罰鍰提高標準條例第2條，現行法規所定貨幣單位折算新
臺幣條例第2條，判決如主文。
本案經檢察官蔡立文到庭執行職務
中　　華　　民　　國　　96　　年　　1　　月　　19 　　日
　　　　　　　　　刑事第十二庭  法　官　張永宏
以上正本證明與原本無異。
如不服本判決，應於判決送達後10日內，向本院提出上訴狀。
　　　　　　　　　　　　　　　　書記官　楊婷婷
中　　華　　民　　國　　96　　年　　1　　月　　19　　日
附錄：本件論罪科刑法條全文
中華民國刑法第215條
從事業務之人，明知為不實之事項，而登載於其業務上作成之文
書，足以生損害於公眾或他人者，處3年以下有期徒刑、拘役或5
百元以下罰金。
中華民國刑法第216條
行使第210條至第215條之文書者，依偽造、變造文書或登載不實
事項或使登載不實事項之規定處斷。
稅捐稽徵法第41條
納稅義務人以詐術或其他不正當方法逃漏稅捐者，處5年以下有
期徒刑、拘役或科或併科新台幣6萬元以下罰金。
稅捐稽徵法第47條
本法關於納稅義務人、扣繳義務人及代徵人應處徒刑之規定，於
左列之人適用之：
一  公司法規定之公司負責人。
二  民法或其他法律規定對外代表法人之董事或理事。
三  商業登記法規定之商業負責人。
四  其他非法人團體之代表人或管理人。
附表
┌────────┬────────┬────────┬────────┐
│規定名稱        │修正前規定      │修正後規定      │新舊法個別比較結│
│                │                │                │論與理由        │
├────────┼────────┼────────┼────────┤
│刑法第215條、第 │法定刑中罰金數額│依刑法施行法第1 │適用舊法        │
│216條           │以銀元計算。    │之1條規定，法定 │新法並無較有利於│
│                │提高法定刑中罰金│刑中罰金數額改以│被告（況倘於個案│
│                │數額2倍至10 倍。│新臺幣計算。    │中宣告罰金刑時，│
│                │                │提高法定刑中罰金│依修正前刑法第33│
│                │                │數額至30倍。    │條第5款規定，罰 │
│                │                │                │金最低額可為銀元│
│                │                │                │1元（即新臺幣3元│
│                │                │                │），然依修正後刑│
│                │                │                │法第33條第5款規 │
│                │                │                │定，罰金最低額則│
│                │                │                │為新臺幣1000元，│
│                │                │                │此時修正後之規定│
│                │                │                │顯較不利於被告）│
│                │                │                │。              │
├────────┼────────┼────────┼────────┤
│刑法第51條第5款 │於各刑中之最長期│於各刑中之最長期│適用舊法        │
│分別宣告多數有期│以上，各刑合併之│以上，各刑合併之│就本件定應執行刑│
│徒刑            │刑期以下定其刑期│刑期以下定其刑期│之情形而言，新法│
│                │。但不得逾二十年│。但不得逾三十年│並無較有利於被告│
│                │。              │。              │。              │
├────────┴────────┴────────┴────────┤
│結論：就罪刑有關之一切情形，綜其全部之結果而為比較後，應一律適用舊法。│
└───────────────────────────────────┘
